最高法院刑事判決　　　　　　九十四年度台上字第七○八七號
　　上　訴　人　戊○○
　　　　　　　　　　　　2樓
　　　　　　　　　　　　33號.
　　選任辯護人　李明諭律師
　　上　訴　人　甲○○
　　　　　　　　　　　　樓
　　　　　　　　乙○○
　　　　　　　　　　　　13樓.
　　　　　　　　己○○
　　　　　　　　　　　　6樓之.
　　　　　　　　丙○○
　　　　　　　　　　　　3樓
　　　　　　　　丁○○
　　　　　　　　　　　　勢77.
　　上 列一 人
　　選任辯護人　張立業律師
　　　　　　　　趙佑全律師
上列上訴人等因違反毒品危害防制條例案件，不服台灣高等法院
中華民國九十一年十一月二十日第二審判決（九十一年度上訴字
第一五○三號，起訴案號：台灣板橋地方法院檢察署九十年度偵
字第一四三四二號），提起上訴，本院判決如下：
    主  文
原判決關於己○○、丙○○、甲○○、乙○○、丁○○部分撤銷
，發回台灣高等法院。
其他上訴駁回。
    理  由
一、發回部分：
本件原判決認定：蘇永富（業經台灣板橋地方法院檢察署通緝中
）與上訴人己○○、丙○○及綽號「阿華」之王柏華（另案偵辦
中），為貪圖販售毒品可獲得龐大利益，明知第二級毒品ＭＤＭ
Ａ（俗稱搖頭丸或快樂丸）業經行政院公告為管制進出口物品，
仍共同基於走私、運輸第二級毒品ＭＤＭＡ回台販售之概括犯意
聯絡。由蘇永富之同居女友戊○○（戊○○部分詳後述），基於
幫助蘇永富犯罪之概括犯意，為蘇永富從事拿取護照、機票及開
車載送至機場等事宜。蘇永富、己○○、丙○○、王柏華乃於民
國九十年八月一日從桃園中正國際機場搭機赴比利時，並由蘇永
富負責洽談安排後續之毒品走私、運輸事宜，而於同年八月八日
，以每人新台幣（下同）八萬元之代價，推由己○○、丙○○及
王柏華在比利時之飯店內，將共約二萬顆之第二級毒品ＭＤＭＡ
以透氣繃帶綁於大小腿之方式，從比利時運輸上開毒品至中正國
際機場入境闖關成功。回國後，均送至台北縣三重市○○○路二
十八巷二號二樓交給王柏華，嗣蘇永富已依約將走私之報酬交予
己○○、丙○○等人。其後，蘇永富復與己○○、丙○○，並夥
同上訴人乙○○、甲○○、丁○○，共同基於走私、運輸毒品之
犯意聯絡，先由蘇永富委請戊○○至理想旅行社，為乙○○、甲
○○、丁○○辦理簽證等事宜。再於九十年八月二十一日，由蘇
永富以支付旅遊費用及給付每人八萬元至十萬元之代價，推由己
○○、丙○○、乙○○、甲○○、丁○○佯裝出國至比利時觀光
，以相同方法運輸第二級毒品ＭＤＭＡ入境。同年月二十八日晚
上六時三十分許，己○○、丙○○、乙○○、甲○○、丁○○自
比利時搭機返國，從中正國際機場入境時，經查緝人員當場查獲
，並在渠等身上扣得以透氣繃帶纏綁於兩腿之第二級毒品ＭＤＭ
Ａ（總計毛重一○四七六‧○六公克，淨重一○一六六‧○三公
克，驗餘淨重一○一○八‧二公克）等情。因而撤銷第一審關於
己○○、丙○○、甲○○、乙○○、丁○○部分之判決，依想像
競合犯從一重改判論處己○○、丙○○共同連續運輸第二級毒品
；甲○○、乙○○、丁○○共同運輸第二級毒品罪刑，固非無見
。
惟查：(一)、刑事審判上之共同被告，係為訴訟經濟等原因，由檢
察官或自訴人合併或追加起訴，或由法院合併審判所形成，其間
各別被告及犯罪事實仍獨立存在。故共同被告對其他共同被告之
案件而言，為被告以外之第三人，本質上屬於證人。從而以共同
被告之陳述，作為其他共同被告論罪之證據者，為確保被告對證
人之詰問權，證人於審判中，應依法定程序，到場陳述並接受被
告之詰問，其陳述始得作為認定被告犯罪事實之判斷依據。本件
上訴人甲○○、乙○○、丁○○均辯稱：於出國之前，蘇永富僅
要求為其攜帶減肥藥回國，不知是第二級毒品ＭＤＭＡ。而原判
決認為，甲○○、乙○○、丁○○於出國之前，已知悉蘇永富所
欲運輸者，為第二級毒品ＭＤＭＡ，係以己○○、丙○○於先前
所供：出國前夕，蘇永富曾邀約渠等在台北市「浪漫一生」餐廳
見面，蘇永富有說夾帶搖頭丸回國之事，甲○○、乙○○、丁○
○她們也都知情（當時乙○○雖未到，但有與甲○○通電話），
以為論據（見原判決第八頁末行至第九頁第三行、第九頁末三行
、第十頁第十三行至第十六行、第十一頁第六行至第七行）。惟
原審於調查共同被告己○○、丙○○時，並未依上開規定適用人
證之調查程序，使之立於證人之地位而為陳述；且其採為不利於
甲○○、乙○○、丁○○之證據即己○○、丙○○先前在警詢時
及第一審偵審中之供述筆錄，復未依刑事訴訟法第一百六十五條
第一項規定，踐行調查證據之程序，即逕採為判決之基礎，自與
證據法則有違。(二)、證人保護法第十四條第一項固規定「第二條
所列刑事案件之被告或犯罪嫌疑人，於偵查中供述與該案案情有
重要關係之待證事項或其他共犯之犯罪事證，因而使檢察官得以
追訴該案之其他共犯者，以經檢察官事先同意者為限，就其因供
述所涉之犯罪，減輕或免除其刑」。惟所謂「事先同意」，依證
人保護法施行細則第二十一條規定「本法第十四條第一項及第二
項所稱檢察官事先同意，指檢察官本案偵查終結前之同意。檢察
官同意者，應記明筆錄」。原判決雖以：「己○○、丙○○、乙
○○、甲○○等四人，經檢察官同意，於該署追查同案被告蘇永
富、共犯『阿華』即王柏華等人涉嫌販賣及運輸毒品案件中，供
述與該案案情有重要關係之犯罪事證，因而使檢察官得以追訴共
犯蘇永富、王柏華等人販賣及運輸毒品犯嫌，此有偵訊筆錄並有
檢察官起訴書附卷可考，此四位被告既經檢察官事先同意，爰依
證人保護法第十四條第一項規定均予減輕其刑。至被告丁○○雖
亦或曾於本案檢察官偵訊中清楚陳述與共犯蘇永富之接觸，及與
本案相關之細節等情，惟因與證人保護法第十四條第一項所規定
須經檢察官同意一情之要件並不相符，……是被告丁○○尚無該
條規定之適用」云云（見原判決第二十二頁第三行至第十二行）
。惟依卷內資料，(1)檢察官計於九十年八月二十九日、九十年九
月三日、九十年十月五日、九十年十月十七日、九十年十月二十
二日，共開庭五次（見偵字第一四三四二號卷第一三四頁至第一
四○頁、第一五四頁至第一五五頁、第二一三頁至第二一四頁、
第二二四頁至第二二六頁、第二六四頁至第二六七頁）。其中己
○○、甲○○雖先後於九十年十月五日、九十年十月二十二日，
檢察官訊問有何「最後陳述」時，分別陳稱「希望用證人保護法
」、「我是後來才知道是搖頭丸，我承認，希望依證人保護法減
輕其刑」，但檢察官均未表示「同意」，其後即不曾再為訊問或
陳述（見偵字第一四三四二號卷第二一四頁背面、第二六六頁背
面）。另檢察官雖訊問乙○○「是否願意依證人保護法？」時（
按該句，語意似有未盡），乙○○答稱「我承認」，其後亦不曾
再為訊問或陳述（見偵字第一四三四二號卷第二六七頁背面）。
至於丙○○部分，則不曾言及證人保護法之事。依上開偵查筆錄
記載，能否謂為檢察官已「同意」己○○、丙○○、乙○○、甲
○○等四人，依證人保護法第十四條第一項規定處理？且是否已
依證人保護法施行細則第二十一條規定「記明筆錄」？均有研求
餘地。況丁○○關於案情之供述及對於其餘共犯之指證，與己○
○、丙○○、乙○○、甲○○等四人相類似（另丁○○於檢察官
指揮警方追查共犯時，亦曾供述「目前我只知道蘇永富此人，我
願意配合警方追查其他共犯，而獲減輕處分」，見偵字第一四三
四二號卷第二六一頁背面）。何以己○○、丙○○、乙○○、甲
○○等四人，與丁○○為不同之處理？是否合於公平正義？即有
斟酌餘地。(2)原判決事實已明白認定：「蘇永富（業經台灣板橋
地方法院檢察署通緝中）……綽號『阿華』之王柏華（另案偵辦
中）」（見原判決第三頁第十行至第十一行，並未認蘇永富、王
柏華已經提起公訴）。然其理由卻謂：由於己○○、丙○○、乙
○○、甲○○等四人之供述，「因而使檢察官得以『追訴』共犯
蘇永富、王柏華等人販賣及運輸毒品犯嫌，此有……檢察官『起
訴書附卷』可考」云云（按本案卷內並無蘇永富、王柏華之起訴
書）。非但其事實之認定，與理由之說明，不相適合；且蘇永富
、王柏華是否確因上訴人等之供述，而使檢察官得以「追訴」其
販賣、運輸毒品罪嫌？原審未調閱相關卷宗或書類查明，亦嫌率
斷。(三)、毒品危害防制條例第十八條第一項前段規定，查獲之第
一、二級毒品，不問屬於犯人與否，均沒收銷燬之，乃刑法第三
十八條第一項第一款之特別規定，採義務沒收主義。所謂查獲之
毒品，祇要在有罪之判決，已經採為被告犯罪事實之認定者即屬
相當，除能證明已經滅失者外，即應依上開特別規定，諭知沒收
銷燬，不以業經扣押者為必要。原判決既認定，己○○、丙○○
與蘇永富、王柏華，共同於九十年八月八日從中正國際機場運輸
入境之第二級毒品ＭＤＭＡ約二萬顆，已經闖關成功，成立運輸
第二級毒品罪。但未就該第二級毒品ＭＤＭＡ諭知沒收銷燬，復
未於理由內說明不予沒收銷燬之理由，亦有違誤。(四)、特別刑法
案件，適用刑法總則之規定時，如特別刑法有規定「適用刑法總
則」或「適用刑法」之明文者，應引用特別刑法該規定。懲治走
私條例第十一條已規定「走私行為之處罰，海關緝私條例及本條
例無規定者，適用刑法或其他有關法律」，則懲治走私條例案件
，於適用刑法總則之規定時，依特別法優於普通法之原則，自應
援引懲治走私條例第十一條。原判決既認定，己○○、丙○○、
甲○○、乙○○、丁○○等五人，係犯懲治走私條例第二條第一
項之私運管制物品進口罪（與運輸第二級毒品罪想像競合）並適
用刑法總則之規定，但未引用懲治走私條例第十一條，亦有疏漏
。以上或為上訴意旨指摘所及，或為本院得依職權調查之事項，
應認原判決關於己○○、丙○○、甲○○、乙○○、丁○○部分
，有撤銷發回更審之原因。另：(1)原判決據以論罪科刑之毒品危
害防制條例，已於九十二年七月九日修正公布全文；並自公布後
六個月施行。於更審時，應注意及之。(2)原判決既認定己○○、
丙○○僅成立運輸、走私第二級毒品罪。但其事實欄卻記載：己
○○、丙○○與通緝中之蘇永富及另案偵查之王柏華，為貪圖「
販售」毒品可獲得龐大利益，明知第二級毒品ＭＤＭＡ業經行政
院公告為管制進出口物品，仍共同基於走私、運輸第二級毒品Ｍ
ＤＭＡ回台「販售」之概括犯意聯絡……云云。惟己○○、丙○
○部分，是否確與蘇永富有共同「販售」第二級毒品之犯意聯絡
（按蘇永富已連續二次販入第二級毒品，且第一次販入部分，似
已賣出），案經發回，應予釐清。(3)關於九十年八月二十八日之
犯行，原判決於論罪時，僅說明己○○、丙○○、乙○○、丁○
○與蘇永富之間，有犯意聯絡及行為分擔，為共同正犯（見原判
決第二十一頁第十行至第十三行）。至於甲○○部分，有無犯意
聯絡、行為分擔？則漏未論及，顯有疏漏。(4)己○○、丙○○、
甲○○、乙○○、丁○○等人，均不服第一審判決，提起第二審
上訴。乃原判決僅說明，甲○○、乙○○、丁○○之上訴為無理
由（見原判決第二十二頁第十五行至第十六行）。至於己○○、
丙○○之上訴，有無理由？則未予論斷，亦有未合。(5)原判決於
理由說明，扣案之證物經送請鑑定結果，均檢出第二級毒品ＭＤ
ＭＡ成分，重量分別如「附表」所示（見原判決第十九頁第十四
行至第十六行）。但原判決並無附表（按原鑑定鑑驗通知書，僅
有附頁，亦無附表），前後亦不相適合，均併此指明。
二、駁回部分（即戊○○部分）：
按刑事訴訟法第三百七十七條規定，上訴於第三審法院，非以判
決違背法令為理由，不得為之。是提起第三審上訴，應以原判決
違背法令為理由，係屬法定要件。如果上訴理由狀並未依據卷內
訴訟資料，具體指摘原判決不適用何種法則或如何適用不當，或
所指摘原判決違法情事，顯與法律規定得為第三審上訴理由之違
法情形，不相適合時，均應認其上訴為違背法律上之程式，予以
駁回。本件上訴人戊○○上訴意旨略稱：(一)、原判決以戊○○於
警詢時供認，知悉己○○等人先後二次前往比利時，係為運輸毒
品，且為渠等之出國至旅行社代辦簽證等手續，認為戊○○係基
於幫助之犯意，幫助蘇永富運輸毒品。惟除己○○外，其餘共犯
均不認識戊○○，且渠等與蘇永富商議時，戊○○並未在場。足
證戊○○對於本件犯罪並不知情，亦無參與行為，原判決為有罪
之認定，違反證據法則。(二)、己○○在原審供述，第一次在比利
時飯店，要回國前才知是搖頭丸。證人王柏華亦證述，前往機場
之途中，沒有聽到搖頭丸之事。依此情形，不能即推論戊○○知
悉蘇永富等人要同往比利時走私搖頭丸。故戊○○於該日（指第
一次）係以蘇永富女友之身分前往機場，對於運輸毒品之事並不
知情。(三)、戊○○確曾受蘇永富之託至旅行社辦理簽證、陪同蘇
永富等前往機場（指第一次），並受蘇永富之託前往機場打探己
○○等人有無入境（指第二次）；但戊○○與蘇永富乃同居關係
，並產有一子，前揭動作皆屬同居情誼之正常行為，並無違法認
識。各該行為縱對於蘇永富等人予以助力，尚難令負幫助罪責。
(四)、戊○○於九十年八月二十九日在台北市政府警察局刑事警察
大隊偵六隊之警詢筆錄，係於製作筆錄之後再予錄音，戊○○否
認其任意性，該筆錄無證據能力，不得採為判決之基礎云云。
惟查：原判決綜合全案卷證資料，本於事實審法院之推理作用，
認定上訴人戊○○係蘇永富之同居女友，明知蘇永富先後夥同其
餘共犯己○○等人，欲從比利時運輸、走私第二級毒品ＭＤＭＡ
入境，竟基於幫助蘇永富犯罪之概括犯意，為蘇永富至旅行社辦
理簽證、拿取護照、機票等，處理出國事宜。並於第一次犯罪時
，開車載送蘇永富等人至機場，使渠等順利出境，以遂行運輸、
走私第二級毒品事宜；及於第二次犯罪時，受蘇永富之託前往機
場打探己○○等人，是否已順利運輸、走私第二級毒品入境。第
一次計幫助蘇永富夥同己○○等人運輸、走私第二級毒品ＭＤＭ
Ａ約二萬顆入境；第二次計幫助蘇永富推由己○○等人運輸、走
私第二級毒品ＭＤＭＡ毛重一○四七六‧○六公克，淨重一○一
六六‧○三公克（驗餘淨重一○一○八‧二公克）入境等情。因
而撤銷第一審關於戊○○部分之判決，改判論處戊○○連續幫助
運輸第二級毒品罪刑，已詳細說明其所憑之證據及認定之理由。
對於戊○○所辯：九十年八月二十九日之警詢筆錄，係於製作完
畢後，警方發現未錄到音，故依已製作完成之筆錄重新唸一次補
行錄音，警察說是毒品，伊才照著筆錄唸；本件係查獲後始知是
毒品，無幫助蘇永富犯罪之犯意云云。併已敘明：(1)證人即製作
警詢筆錄之警員曾國雄，已到庭證述：製作筆錄時已依規定錄音
，但於製作完畢後，發現沒有錄到音，故依據原先的筆錄再唸一
遍，重新再錄一次，其內容和原先的筆錄完全相同。證人曾國雄
之前揭證述，與戊○○所指陳因發現未錄到音，故警方依已製作
完成之筆錄重新唸一次補行錄音相符。該筆錄之內容既無不實，
即難認該筆錄之取得有何不法情事。(2)戊○○於檢察官偵查中，
並已承認：「九十年八月二十八日蘇永富叫我去中正機場第一航
廈看己○○、乙○○、甲○○、丙○○、丁○○等五人，看有無
入境。……他們出國去比利時，（九十年）八月八日那一次，我
知道是去洽談搖頭丸的事。……這次（指九十年八月二十八日）
出國之前就知道（他們要帶搖頭丸的事）」（見偵字第一四三四
二號卷第一三四頁背面、第一三五頁）。因認戊○○已事先知悉
，蘇永富欲從比利時運輸、走私第二級毒品ＭＤＭＡ入境，且有
幫助蘇永富犯罪之犯意及行為；而以戊○○所辯，係至被查獲後
始知是毒品，無幫助蘇永富犯罪之犯意云云，乃飾卸之詞，不可
採信等情綦詳。上訴意旨對於原判決所為前揭論斷，並未依據卷
內資料，具體指摘有何違背法令情形。且查：戊○○於第一審已
經承認，警詢時所為陳述「實在」（見第一審卷第二十七頁背面
）；並於原審依刑事訴訟法第一百六十五條第一項規定調查該項
證據（警詢筆錄）時，答稱「沒有意見」（見原審卷第二三三頁
）。其於上訴本院後，復對該次警詢筆錄再為爭執，並非依據卷
內資料執為指摘。況戊○○於檢察官偵查中已經承認，事先知悉
蘇永富欲從比利時運輸、走私搖頭丸入境（已見前述）；且於審
判中仍承認：事先已懷疑蘇永富帶的是毒品，並於渠等出國，即
確知是毒品（見第一審卷第二十七頁背面、第二十八頁）。從而
縱使除去該項證據（即警詢筆錄），仍應為同一事實之認定，即
於判決之結果顯然無影響，亦不得據為上訴第三審之理由。至於
其餘之爭辯，或為枝節性之問題，或為單純事實之爭執，均非適
法之第三審上訴理由。戊○○之上訴，仍執陳詞就原判決已說明
事項及屬原審採證認事職權之適法行使，徒憑己見而為不同之評
價，任意指摘為違法，顯與法律規定得為第三審上訴理由之違法
情形，不相適合。其上訴違背法律上之程式，此部分應予駁回。
據上論結，應依刑事訴訟法第三百九十五條前段、第三百九十七
條、第四百零一條，判決如主文。
中　　華　　民　　國　九十四　年　 十二　 月　 十五 　日
                      最高法院刑事第十一庭
                          審判長法官  謝　俊　雄
                                法官  陳　世　雄
                                法官  魏　新　和
                                法官  吳　信　銘
                                法官  徐　文　亮
      本件正本證明與原本無異
                                      書  記  官
中　　華　　民　　國　九十四　年　 十二 　月　 十九 　日
                                                      J
